Inventaris van het archief van prof. dr. R.A.J. van Lier [levensjaren 1914-1987], (1866) 1942-1987
Nationaal Archief, Den Haag
Collectie 515 Van Lier
Lier, van
1866-1987
merendeel 1942-1987
C22506
2.60 meter; 78 inventarisnummers.
Normale geschreven, getypte en gedrukte documenten, geen bijzondere handschriften.
Nationaal Archief, Den Haag
Lier, R.A.J. van
R.A.J. van Lier (1914-1987) was wetenschapper en dichter (van de Forum-groep). Hij maakte vooral naam als 'socioloog der niet-westerse volken', was hoogleraar in Leiden en Wageningen, directeur van het Planbureau van Suriname, en adviseur van diverse ontwikkelingslanden. Zijn sociologisch-historisch boek over Suriname, 'Samenleving in een grensgebied' verwierf grote bekendheid. Het archief bevat vooral stukken betreffende zijn bemoeienis met Suriname en met enkele andere ontwikkelingslanden. Verder is er documentatie in de vorm van boeken, artikelen etc.
Archiefvorming
Geschiedenis van de archiefvormer
Rudolf Asueer Jacob van Lier werd op 24 augustus 1914 in Paramaribo geboren. Op 14-jarige leefrijd vertrok hij naar Nederland voor verdere studie. Hij studeerde geschiedenis, sociologie en antropologie in Leiden, aan de Sorbonne te Parijs en aan de universtiteit van Chicago. Tijdens de bezetting en de bevrijding was hij in Nederland, waar hij werkzaam was bij de afdeling Kunsthistorische Documentatiezaken. Na de bevrijding was hij als redacteur Buitenland verbonden aan Het parool. In 1947 keerde hij terug naar het Caribisch gebied, waar hij op basis van een fellowship van de Rockefeller Foundation een proefschrift voorbereidde over de maatschappijstructuur van Suriname. In 1949 promoveerde hij in Leiden, waar hij zijn in het vooruitzicht gestelde benoeming als hoogleraar waarmaakte met het inmiddels klassiek geworden werk 'Samenleving in een grensgebied'. Van 1949 tot 1982 bekleedde hij een buitengewone leerstoel in de niet-westerse sociologie.
In 1951 werd hij directeur van het Nederlandse bureau van de Stichting Planbureau Suriname, dat voortkwam uit de behoefte van een verdergaande ontwikkelingsplanning dan het Surinaams Welvaartsfonds op dat moment beoogde. Mede onder zijn leiding kwam in 1952 een Tienjarenplan tot stand, dat in 1954 werd herzien, ondermeer in verband met de invoering van het Combinatieplan Surinamerivier (de Brokopondo-stuwdam). Ook was hij betrokken bij de oprichting van de Stichting Culturele Samenwerking (Sticusa), waarvan in 1951 een Surinaamse afdeling ontstond. Tot 1955 was hij directeur van deze afdeling, die de oprichting van een Cultureel Centrum in Suriname stimuleerde.
Toen in 1956 het Haagse kantoor van het planbureau werd samengevoegd met dat van het Commissariaat voor Surinaamse Zaken, werd Van Lier sociaal-economisch adviseur van de Surinaamse regering. In 1955 was hij intussen benoemd tot gewoon hoogleraar in de niet-westere sociologie in Wageningen. Als adviseur was hij nauw betrokken bij de internationale ontwikkelingssamenwerking: in 1959, tijdens de z.g. "groene revolutie", diende hij als lid van een F.A.O-missie de Sjah van Perzie" van advies over landhervorming. Verder adviseerde hij Ethiopie" en Thailand in UNESCO-verband en was hij betrokken bij ontwikkelingsrapportage in de Centraalafrikaanse Republiek. In 1982 ging hij met emeritaat.
Van Lier overleed op 28 mei 1987.
Geschiedenis van het archiefbeheer
De verwerving van het archief
Het archief is door schenking verworven.
Inhoud en structuur van het archief
2.21
Inhoud
Het archief-Van Lier is niet volledig. Een grote hoeveelheid persoonlijk opgemaakte stukken beschouwde hij als werkarchief van de bureaus, waaraan hij verbonden was.
Aanwijzingen voor de gebruiker
Openbaarheidsbeperkingen
Volledig openbaar.
Materiële beperkingen
Aanvraaginstructie
Openbare archiefstukken kunnen online worden aangevraagd en gereserveerd. U kunt dit ook via de terminals in de studiezaal van het Nationaal Archief doen. Om te kunnen reserveren dient u de volgende stappen te volgen:
U maakt een profiel aan op www.gahetna.nl, en logt vervolgens in
Via de archiefinventaris (alleen de beschrijvingen met rode nummers) selecteert u het gewenste archiefstuk door op de knop 'Reserveren' te klikken
In het volgende scherm geeft u aan op welke dag u het archiefstuk wilt inzien
Indien u zich bevindt in de studiezaal en een tafelnummer heeft ontvangen kunt u dit nummer vermelden. Als u geen tafelnummer heeft kunt u tafelnummer 777 laten staan
Vervolgens bevestigt u uw reservering door deze te versturen.
Verwant materiaal
Beschikbaarheid van kopieën
Verwante archieven
Er bevindt zich in het archief van de Stichting Planbureau Suriname Nederland, dat in 1981 vanuit de Surinaamse ambassade naar Paramaribo is overgebracht, een gedeponeerd archief van Van Lier als directeur. Mogelijk bevinden er zich ook nog persoonlijke stukken in het archief van Sticusa-Suriname, dat in 1975 door de Goeverneur van Suriname aan Sticusa-Nederland is overgedragen.
Beschrijving van de series en archiefbestanddelen
- ZENDING WAGENINGEN.
  - ARCHIEFSTUKKEN VAN R.A.J. VAN LIER., A.
    - Persoverzichten, opgesteld door Van Lier ten behoeve van het Geallieerd Opperbevel S.H.A.E.F. voor de Engelse en Amerikaanse berichtgeving over Nederland., 1945-1946.; 1
    - Briefwisseling gevoerd tijdens zijn eerste studiereis naar Suriname op een beurs van de Rockefeller foundation., 1946-1947.; 2
    - Briefwisseling gevoerd tijdens de voortzetting van zijn studie in Suriname en stukken betreffende zijn promotie., 1948-1949.; 3
    - Surinaamse kranten en tijdschriften, houdende berichten van aktiviteiten van Van Lier, met teksten van redes van Van Lier als lid van de Unie Suriname., 1947-1948.; 4
    - Enquêtemateriaal voor zijn anthropologisch onderzoek., 1949 en z.j.; 5-7
      - Vragenformulieren ten behoeve van een opinie-enquête over de verschillende landsaarden., 5
      - Vragenformulieren ten behoeve van een enquête onder de arbeiders van Bruynzeel. 1949., 6
      - Vragenformulieren ten behoeve van een enquête onder de jeugd., 7
    - Stukken betreffende de Stichting Culturele Samenwerking tussen Nederland, Indonesie", Suriname en de Nederlandse Antillen (Sticusa)., 1948-1956.; 8-13
      - Stukken betreffende de oprichting van een cultureel centrum in Suriname. 1948-1949., 8
      - Bulletins van de Sticusa Suriname en stukken betreffende vergaderingen. 1951-1954., 9
      - Briefwisseling van Van Lier. 1951-1954., 10
      - Dossier inzake klachten van F.A.E. Batten over Ed Hoornik als cultureel ambtenaar. 1951., 11
      - Dossier inzake actviteiten van de personeelscommissie. 1952-1953., 12
      - Stukken betreffende interne conflicten in de Sticusa en het ontslag van Van Lier als voorzitter in Suriname. 1954-1956., 13
    - Ingekomen felicitaties voor diverse benoemingen., 1949-1950.; 14
    - Stukken betreffende zijn werkzaamheden als directeur van het Surinaams Planbureau., 1951-1952.; 15-17
      - Rapporten en correspondentie met de Nederlandse en Surinaamse regering. 1951-1952., 15
      - Notulen van de commissie-Hijmans. 1952., 16
      - Kranteartikelen over het Planbureau en het Tienjarenplan. 1952., 17
    - Ingekomen aforismen over de liefde van E. van Moerkerken., Februari 1942.; 18
    - Briefwisseling, nader uit te zoeken., 19-21
      - 1947-1950, 19
      - 1951-1958, 20
      - Hoofdzakelijk wetenschappelijk. 1950-1959., 21
    - Stukken betreffende de oprichting van de Stichting Wetenschappelijk Onderzoek in Suriname (WOSUNA)., 1951.; 22
    - Concepten van lezingen, met kranteverslagen en teksten van voorlichtingsartikelen in Schakels., 1951-1952 en z.j.; 23
    - Ingekomen brief van uitgeverij G. van Oorschot, houdende mededeling van stopzetting van het blad Libertinage., 28 december 1952.; 24
    - Staatje, houdende opgave van het aantal echtscheidingen in Suriname over 1937-1946., Z.j.; 25
    - `Dorpsleven in een onderontwikkeld gebied', concept van een artikel van Gerrit Huizer voor De groene Amsterdammer over San Luis in El Salvador., Augustus 1956.; 26
    - Doorslag van een verslag als Nederlands gedelegeerde naar het 31e Amerikanistencongres in Sao Paulo aan de Nederlandse regering., 7 oktober 1954.; 27
    - Doorslagen van memoranda van Van Lier als adviseur van de Surinaamse Regering., Z.j. (ca.1955-1965); 28
    - Briefwisseling naar aanleiding van revisies van Samenleving op een grensgebied., 1957-1959.; 29
    - Nota's over het onderwijs in de sociologie en sociografie van de niet-westerse gebieden., 1962-1974 en z.j.; 30
    - Enquêteformulieren voor een onderzoek onder Surinaamse werklozen., April 1967.; 31
    - Rapporten van Van Lier over het sociaal onderzoek in Suriname., 1960-1974.; 32
    - Ingekomen stukken bij Van Lier als wetenschappelijk adviseur van de Grondverbetering- en Ontginningsmaatschappij Grontmij., 1967.; 33
    - Stukken betreffende de werkgroep Suriname en de Nederlandse Antillen van de Nationale Raad van Advies inzake hulpverlening aan minder ontwikkelde landen., 1975.; 34
    - Stukken betreffende het vierde regionale congres van de Voedings- en Landbouworganisatie F.A.O. over Afrika., 1966.; 35
    - Stukken betreffende lezingen, universitaire eerbetuigingen, en correspondentie in het Caribische gebied. 1968-1979.; 36
    - Ingekomen referaten over voedselvoorziening en ontwikkelingshulp., 1966-1977.; 37
    - Stukken betreffende referaten van Van Lier voor de WiardiBeckman Stichting., 1953.; 38
    - Diverse publicaties en rapporten., 1950-1973.; 39
    - Losse stukken, aantekeningen, e.d., Z.j.; 40
    - Manuscript `Families onder de keerkring, een geschiedenis van vier families in Suriname'., Z.j. (1987); 41
    - Stukken betreffende de opstelling van een ontwikkelingsplan voor Iran., 1958-1962.; 42
    - Rapporten betreffende de studie van de ontwikkeling van de Centraal-afrikaanse Republiek voor Europrede (Groupement Europe'en de programmation et d'e'tudes ge'ne'rales de de'veloppement), nr. IV en V., 1965.; 43
    - Rapporten van Van Lier over Ethiopie", opgesteld ten behoeve van de UNESCO., 1963.; 44
  - DOCUMENTATIE., B.
    - Geschiedkundige aantekeningen van F. Oudschans Dentz. Gedrukt., November 1911.; 45
    - Het ambacht in Suriname, rapport van de commissie benoemd bij gouvernements-resolutie van 13 januari 1910, nr. 13. Gedrukt., 1912.; 46
    - Levensbericht en werken van dr. Philip Fermin, schrijver over Suriname, door J. Blonden, gemeentearchivaris van Maastricht. Gedrukt. Maastricht., 1930.; 47
    - Exemplaar van Kritiek en opbouw, algemeen en onafhankelijk Indisch tijdschrift, jrg. 1, nr. 19, (16 november 1938).; 48
    - Rapporten van de Stichting Planbureau Suriname over het Tienjarenplan., 1952-1954.; 49
    - Blauwdruk, houdende een plattegrond van de stad Paramaribo., Z.j. (ca. 1950); 50
    - Ingekomen "Documented paper" van de Nederlandse Antillen, bestemd voor de conferentie inzake demografische problemen van de Caribische Commissie. Gestencild., 1957.; 51
    - Report on peasant experimental farms at the Imperial College of Tropical Agriculture, Trinidad, B.W.I., gebubliceerd door de Caribische Commissie., Juli 1954.; 52
    - UNESCO-rapport over de Educational investment programming mission naar Thailand., Augustus-september 1963.; 53
    - `The world of David de Isaac Cohen Nassy: Jewish Surinam in the second half of the eightteenth century' scriptie door Robert Cohen, met bijlagen. Computeruitdraai., 1986.; 54
    - `"Er moet iets af en er moet iets bij", taak van het Koninklijk Instituut voor de Tropen en de antropologische afdeling van Amsterdam in het koloniale en postkoloniale tijdvak.' Doctoraalscriptie van Boudewijn J. Smits., Augustus 1986.; 55
  - KOPIEEN VAN ELDERS BERUSTENDE STUKKEN., C.
    - Fotokopieën van stukken van A.J. Schimmelpenninck van der, Oije, lid van de Raad van Bestuur en Administrateur van Financiën in Suriname. (1835-1915).; 56-58
      - `Mijn leven', memoires over de jaren 1835-1914. Juli 1914., 56
      - De financieele toestand van Suriname, brochure van Schimmelpenninck van der Oije. 1909., 57
      - Bijblad van de Landbouw-courant, houdende een verslag van Schimmelpenninck van der Oije over de landhuishoudkundige tentoonstelling in Wenen. 1866., 58
    - Fotokopieën van doorslagen van goevernementsresoluties inzake de kleine landbouw in Suriname, 1877, 1879, met fotokopie van een artikel over `De kakao-kultuur in Suriname' in Kakao in de kolonie Suriname door E.J. Bartelink, 1880.; 59
    - "Geschiedkundige nota omtrent het Gouvernements-Secretariaat". Fotokopie van een negentiende-eeuws manuscript, afkomstig uit Suriname, gelamineerd., 60
- ZENDING K.I.T.L.V. LEIDEN.
  - Correspondentie van Van Lier als voorzitter van de Raad van Advies van de Stichting Machinale Landbouw in Suriname., 1950-1956.; 61
  - Stukken betreffende de oprichting van het Surinaams Planbureau., 1951-1952.; 62
  - Briefwisseling van Van Lier als voorzitter van het Surinaams Planbureau., 1952-1956.; 63-71
    - Met M.H. Ekker over het ontslag van dr. Á. Campo. 1953., 63
    - Met M.H. Ekker, voornamelijk over het Brokopondoplan. Januari-februari 1953., 64
    - Met M.H. Ekker, voornamelijk over het Brokopondoplan. Maart-augustus 1953., 65
    - Met M.H. Ekker, voornamelijk over het Brokopondoplan. September-december 1953., 66
    - Met M.H. Ekker over verdragen inzake het Brokopondoplan en ir. S.M.L. de Haan. 1953., 67
    - Met diverse personen. 1953-1955., 68
    - Met H. Theunissen als directeur van het Surinaams Planbureau. 1955-1956, 69
      Informele brieven.
    - Met H. Theunissen als directeur van het Surinaams Planbureau. 1955-1956, 70
      Mailbrieven.
    - Stukken betreffende persartikelen over de rol van L. Lichtveld in de Surinaamse planning, met rapporten. 1951., 71
  - Rapport van Van Lier, getiteld "Sociaal onderzoek in Suriname en de Nederlandse Antillen voor de jaren 1956-1960", met overzicht van de gebeurtenissen over de jaren 1735-1743, ontleend aan het archief van de Sociëteit van Suriname., 1960 en z.j.; 72
  - Statuten van de Stichting Surinaams-Nederlands Instituut voor de Volksgezondheid in Suriname in 's-Gravenhage., Z.j. (vóór 1952).; 73
  - Briefwisseling met het Centro Internacional de Agricultura Tropical te Colombia over een bezoek aldaar met verslag van zijn studiereis., 1974.; 74
  - Ingekomen circulaires van de Nationale Raad van Advies inzake Hulpverlening aan Minder Ontwikkelde Landen en de Nationale Raad voor Ontwikkelingssamenwerking., 1969-1982.; 75-76
    Deze stukken kunnen worden geselecteerd na overdracht van het archief van deze adviesraad.
    - 1969-1975, 75
    - 1976-1982, 76
- NAGEKOMEN STUKKEN
  - Ingekomen stukken van de Raad van Beheer van de Stichting Machinale Landbouw in Suriname, 1949-1950; 77
  - Fotokopieën van nota's, redevoeringen van Van Luier en verslagen van bestuursvergaderingen ter documentatie van Van Liers standpunt over het culturele beleid van Sticusa, 1960-1964; 78
    Deze stukken werden door Van Lier aan P. Ophey in Nijmegen geschonken, die ze op zijn beurt als studiemateriaal gebruikte en van commentaar voorzag.
    Zij werden in 1989 aan het archief Van Lier toegevoegd
- GEDEPONEERDE STUKKEN IN HET ARCHIEF VAN DE STICHTING PLANBUREAU SURINAME IN NEDERLAND.
  - Uittreksel uit de inventaris van W.Th Resida (Den Haag, 1980).
    De stukken bevinden zich in Suriname.
    - Ingekomen en minuten van uitgaande stukken., 1950-1958.; 582-589; 7 pakken en 1 omslag.
      - 1950-juni 1951., ---
        was oorspronkelijk inv.nr. 582.
      - juli-december 1951., ---
        was oorspronkelijk inv.nr. 583.
      - Januari-juni 1952., ---
        was oorspronkelijk inv.nr. 584.
      - Juli-december 1952., ---
        was oorspronkelijk inv.nr. 585.
      - 1953, ---
        was oorspronkelijk inv.nr. 586.
      - 1954, ---
        was oorspronkelijk inv.nr. 587.
      - 1955, ---; 1 omslag.
        was oorspronkelijk inv.nr. 588.
      - 1956-1958, ---
        was oorspronkelijk inv.nr. 589.
    - Stukken betreffende besprekingen, gevoerd met een missie van de Wereldbank., 1951.; ---; 1 omslag.
      was oorspronkelijk inv.nr. 590.
    - Stukken betreffende besprekingen, gevoerd over de sektorenhandel, landbouw en financiën in het kader van het Tienjarenplan, met een kaart., 1951, 1952, 1954.; ---; 1 pak.
      was oorspronkelijk inv.nr. 591.
    - Stukken betreffende de opzet en mogelijkheden van een houtverwerkende industrie in Suriname., 1953.; ---; 1 omslag.
      was oorspronkelijk inv.nr. 592.
    - Ingekomen verslagen van de vergaderingen van de Regeringsraad, met bijlage., 1953-1954, 1957.; ---; 1 pak.
      was oorspronkelijk inv.nr. 593.
    - Ingekomen en minuten van uitgaande brieven betreffende de werkzaamheden van de Grands Traveaux de Marseille in het Combinatieplan Surinamerivier., 1953, 1956.; ---; 1 omslag.
      was oorspronkelijk inv.nr. 594.
    - Stukken betreffende onderwijs en voorlichting., 1953-1956.; ---; 1 omslag.
      was oorspronkelijk inv.nr. 595
    - Stukken betreffende de wijzigingen in de opzet van het Tienjarenplan., 1954.; ---; 1 omslag.
      was oorspronkelijk inv.nr. 596
    - Ingekomen en minuten van uitgaande stukken ontvangen van en gericht aan de Surinaamse regering over projecten van het Tienjarenplan en het Combinatieplan Surinamerivier., 1956.; ---; 1 omslag.
      was oorspronkelijk inv.nr. 597
    - Rapport omtrent de toestand der Javanen in Suriname door H. van Vleuten, opgesteld in 1909. Afschrift., Z.j.; ---; 1 stuk.
      was oorspronkelijk inv.nr. 598